臺北高等行政法院判決
　　　　　　　　　　　　　　　　　　　93年度訴字第2412號
　　　　　　　　　　　　　　　.
原　　　告　宏洲化學工業股份有限公司
代　表　人　甲○○
訴訟代理人　丁○○
被　　　告　經濟部工業局
代　表　人　陳昭義（局長）住同上
訴訟代理人　乙○○
　　　　　　丙○○
　　　　　　戊○○
上列當事人間因有關核發證明事務事件，原告不服經濟部中華民
國93年5月19日經訴字第09306219160號訴願決定，提起行政訴訟
。本院判決如下：
　　主  文
原告之訴駁回。
訴訟費用由原告負擔。
　　事  實
一、事實概要：原告前於民國87年11月16日以86年度未分配盈餘
    新臺幣（下同）105,053,965元轉增資，預定於90年10月31
    日完成之償還貸款計畫申請適用行為時促進產業升級條例第
    16條規定，並經前臺灣省政府建設廳以87年11月30日87建一
    字第803763號函准予核備在案。惟原告未依申准核備時促進
    產業升級條例施行細則第38條第2項規定於完成償還貸款計
    畫後6個月內（即91年4月30日）或依同條第3項規定於當次
    增資分配股利基準日之次年1月1日起算4年5個月（即92年5
    月31日前），檢齊所需文件向原核備機關（原為前台灣省政
    府建設廳，88年7月1日以後因組織功能調整，該業務依法移
    由被告辦理）申請核發完成證明，遲至93年1月7日始向被告
    申請核發利用86年度未分配盈餘轉增資償還貸款計畫之完成
    證明。經被告審查認本案已逾法令規定之申請期限，乃依前
    開促進產業升級條例施行細則第38條第2、3項規定，以93年
    1月9日工中字第09305020810號函駁回其申請。原告不服，
    提起訴願，遭決定駁回，遂提起本件行政訴訟。
二、兩造聲明：
  (一)原告聲明：
    1.訴願決定及原處分均撤銷。
    2.被告應就原告申請利用86年未分配盈餘105,053,965元增
      資償還貸款未付款計畫核發完成證明。
  (二)被告聲明：駁回原告之訴。
三、兩造之爭點：
　(一)原告主張之理由：
    1.原告為響應政府根留臺灣之政策，自85年起經由現金增資
      、未分配盈餘轉增資及銀行貸款來擴充自動化生產設備並
      提高產品品質，為促進國家之經濟繁榮進綿薄之力，經過
      多年之努力，方至現今之規模，但是自89年度起整體經濟
      景氣開始下滑，當時國內外若干研究機構對臺灣極不看好
      ，甚至斷言89年底將爆發金融危機，所幸政府即時採取對
      策，加上工商界自立自強，才能順利渡過年關，尤其是同
      意貸款展延，讓不少繳息正常、經營認真的企業有喘息機
      會。故原告與銀行溝通協調後，銀行同意原告89、90年度
      之貸款展延計劃。此本係政府的德政，原告亦因此政策之
      協助而使營運漸入佳境（88年稅前虧損327,000,000元，
      89年稅前虧損482,000,000元，90年稅前虧損502,000,000
      元，91年稅前淨利11,000,000元），然而此舉同時導致原
      告利用86年度未分配盈餘償還貸款計劃之延遲。另促進產
      業升級條例於88年12月31日全部條文修正，有關盈餘緩課
      部分之條文已全數刪除，促進產業升級條例施行細則亦於
      88年12月29日全部修正，有關緩課計劃申請完成證明期限
      之相關條文亦全數刪除，原告因此對法令的適用性產生疑
      惑，誤認為申請期限之限制已不存在。原告依促進產業升
      級條例第16條規定 (該條文已於88年12月31日廢除)，利
      用86年度未分配盈餘105,053,965元增資償還銀行貸款未
      付款計劃 (股利分配基準日為87年10月30日)，經前臺灣
      省政府建設廳87年11月30日87建一字第803763號函核備在
      案，截至92年5月31日止（4年5個月），業已償還交通銀
      行120,958,148元。另促進產業升級條例係政府為協助產
      業發展升級而訂定，為政府之一番美意，故於促進產業升
      級條例施行細則第3條訂定主管機關對受獎勵之公司、事
      業或個人為撤銷或廢止獎勵之處分前，得通知該公司、事
      業或個人，限於通知到達之次日起30日內，提出書面申辯
      ，屆期未提申辯者，得逕為處分。但可能因作業繁忙故，
      原告未於事前收到被告之通知，事後收到被告之通知時已
      逾法定時效，且文中並無載明可於30日內提出申辯之敘述
      ，隨即逕行處分，似有違上述政府立法之美意。
    2.按公司以其未分配盈餘增資償還因增置或更新相關之機器
      、設備或運輸設備之貸款或未付款者，如於該次增資償還
      計畫之期限內完成償還貸款或未付款，股東因該次增資所
      取得之新發行記名股票，免予計入該股東當年度綜合所得
      額，其股東為營利事業者，免予計入當年度營利事業所得
      額。此為修正前促進產業升級條例第16條所明定。
    3.查原告利用86年度未分配盈餘105,053,965元增資償還貸
      款未付款計畫，經申請適用上開促進產業升級條例第16條
      之規定，業經台灣省政府建設廳以87年11月30日87建一字
      第803763號函核備在案，且原告公司確實已依該計畫，於
      90年10月31日前償還交通銀行貸款未付款計120,958,148
      元，顯然原告已完成原申請計畫。則被告依前述促進產業
      升級條例之規定，即應發給完成證明。
    4.被告以原告已逾6個月之申請期間，而拒予核發。查被告
      所據者，無非為修正前促進產業升級條例施行細則第38條
      第2項之規定，認為適用本條例第16條第2款規定之公司應
      於償還計畫完成後6個月內檢具文件向原核備機關申請核
      發完成證明。事實上，修正前之產業升級條例第16條既明
      定公司以其未分配盈餘增資償還因增置或更新相關之機器
      、設備或運輸設備之貸款或未付款者，如於該次增資償還
      計畫之期限內完成償還貸款或未付款，股東因該次增資所
      取得之新發行記名股票，免予計入該股東當年度綜合所得
      額，其股東為營利事業者，免予計入當年度營利事業所得
      額，則被告於申請公司已實際依申請內容完成償還計劃時
      ，即應發給完成證明，非謂被告可對於發給該等證明文件
      另行設限，藉由不發給完成證明，使已完成償還計劃之客
      觀事實形同不存在，並進而影響人民之權益。因此，該「
      6個月」申請期間之規定，顯然是增加母法（即促進產業
      升級條例）所無之限制，已超越法律之授權範圍，並有違
      母法給予產業獎勵，促進產業升級之目的。
    5.況且，該施行細則之限制規定已於89年12月29日修正刪除
      ，應認為原告之申請案，已不受該修正前施行細則第38條
      第2項之規定之拘束，因此，被告機關援引已刪除之施行
      細則第38條第2項規定，為不利於原告之處分，即有違誤
      。
    6.再者，被告主張促進產業升級條例第16條所為關於免予計
      入當年度股東綜合所得額或營利事業所得額課稅之規定屬
      於「授益處分」，並非對人民之自由權利所有限制之「侵
      益處分」，該6個月規定係主管機關為執行促進產業升級
      條例第16條有關緩課稅規定之必要措施，故不生牴觸母法
      及違背立法本旨之問題云云。惟查，有關免予計入當年度
      股東綜合所得額或營利事業所得額課稅之相關規定既是規
      範於屬法律位階之促進產業升級條例第16條，則凡符合該
      條規定之公司或股東個人，依法已取得該等法律上之利益
      ，而促進產業升級條例施行細則第38條之規定，對於取得
      完成證明設限 (事實上，開完成證明性質上只是一證明文
      件)，使人民依法律已取得之權利發生失權之法律效果，
      則該等限制及依該限制規定所作成之處分，當然是一種「
      侵益處分」。
    7.被告又主張對於核發完成證明設限乃是考量稅捐稽徵之相
      關規定，因此設有限制云云。惟被告所核發之完成證明僅
      是一種證明文件，只要申請公司已依計劃完成償還計劃，
      被告即應發給，至於股東之綜合所得額或營利事業所得額
      是否免予計入當年度所得額，自有稅法之相關規定予以規
      範，蓋「是否依計劃完成」與「股東得否免予計入當年度
      所得額」係屬二事，被告以稅法之相關規定作為其對於核
      發完證明設限之理由，顯非有理。
    8.退萬步言，縱使促進產業升級條例施行細則之規定未逾越
      母法 (原告並不認同被告此等主張)，惟申請核備、履行
      償還計劃、申請核發完成證明等程序，乃申請公司負責處
      理之作業，而依修正前促進產業升級條例第16條規定，取
      得綜合所得額或營利事業所得額是否免予計入當年度所得
      額之權利者乃股東個人，促進產業升級條例施行細則之規
      定，顯然是將公司怠為申請核發完成證明之不利益歸屬於
      股東個人承擔，其不合理亦甚明。
    9.據上所述，被告既就原告申請適用修正前促進產業升級條
      例第16條規定之償還計畫准予核備在先，而原告也確實依
      該計畫內容完成在後，被告即應准予核發完成證明。茲因
      被告之拒絕核發完成證明之處分顯有違法、不當，而訴願
      決定亦有未洽，爰請　鈞院鑒察，賜判如訴之聲明，以維
      原告之權益。
  (二)被告主張之理由：
    1.依據84年1月27日公布之「促進產業升級條例」第16條規
      定略以：公司以未分配盈餘轉增資擴充設備、償還貸款者
      ，其股票股利得享受緩課，免記入該股東當年度綜合所得
      額。本件原告於87年11月25日以86年度未分配盈餘105,05
      3,965元轉增資，預定於90年10月31日完成之償還貸款未
      付款計畫申請適用促進產業升級條例第16條，並經前臺灣
      省政府建設廳87年11月30日87建一字第803763號函准予核
      備在案。
    2.依據行政院86年1月22日台86經字第03316號令修正發布之
      「促進產業升級條例施行細則」第38條第2項規定：「適
      用本條例第16條第2款之公司，應於核定本次增資償還計
      畫之期限內完成償還貸款或未付款，並於完成後6個月內
      檢具相關書件向原核備機關申請完成證明。」本件增資償
      還貸款未付款計畫預定於90年10月31日完成，依上開規定
      應於完成後6個月內即91年4月30日前檢附所需文件申請完
      成證明，前臺灣省政府建設廳於前開核備函說明二中已明
      白告知。復依前揭條文第3項規定：「適用本條例第16條
      第1款及第2款之公司，如有正當理由未於第1項或第2項規
      定期限內申請完成證明者，得於當次增資分配股利基準日
      之次年1月1日起算4年5個月，檢齊文件敘明理由向原核備
      機關申請核發完成證明。」據此，原告本次增資分配股利
      基準日為87年10月30日，故原告最遲應於次年88年1月1日
      起算4年5個月內（即92年5月31日前）提出申請核發完成
      證明，前臺灣省政府建設廳亦於前開備函說明二中敘明。
      惟原告遲至93年1月7日（申請人親自送件掛號日期）始以
      92年12月30日宏化字第014號函向被告提出申請，顯已逾
      上開法定期限。
    3.又依原告申請函所列申請日期為92年12月30日，惟原告於
      93年1月7日派員親自送件，由被告受理收件，原告於起訴
      狀「事實」部分主張：「原告於92年1月30日向經濟部中
      部辦公室申請核發利用86年未分配盈餘轉增資償還貸款計
      畫之完成證明．．．」一節，顯與事實不符，訴願審理機
      關並未採信。另原告主張依據「促進產業升級條例施行細
      則」第3條（89年12月29日公布）：「主管機關對於受獎
      勵之公司、事業或個人為撤銷或廢止獎勵之處分前，得通
      知該公司、事業或個人，限於通知到達之次日起30日內，
      提出書面申辯．．．」，本件原告租稅獎勵之完成證明尚
      未核定，應無適用原告主張之「促進產業升級條例施行細
      則」第3條之情況。故被告爰依法駁回其申請案，並無不
      當。
    4.另依原告補充理由狀「補充理由」部分所陳述：「修正前
      促進產業升級條例施行細則第38條第2項規定於適用本條
      例第16條第2款之公司，應於核定本次增資償還計畫之期
      限內完成償還貸款或未付款，並於完成後6個月內檢具相
      關書件向原核備機關申請完成證明。惟該6個月申請期間
      之規定顯已超越法律之授權範圍，有違母法給予產業獎勵
      ，促進產業升級之目的。且該施行細則之限制規定已於89
      年12月29日修正刪除，應認為原告之申請案，已不受該修
      正前施行細則第38條第2項之規定之拘束」一節，按法律
      之內容不能鉅細靡遺，立法機關自得授權行政機關發布命
      令為補充規定，此為法治國之常態。經查，上述促進產業
      升級條例第16條所為關於免予計入當年度股東綜合所得額
      或營利事業所得額課稅之規定既屬「授益處分」，而非對
      於人民之自由權利有所限制之「侵益處分」，且同條例第
      43條復已授權行政院訂定施行細則為補充規定，則該條例
      施行細則第38條所為「須於計畫完成後6個月期限內申請
      核發完成證明」及第3項「．．．得於當次增資分配股利
      基準日之次年1月1日起算4年5個月，檢齊所需文件向原核
      備機關，申請核發完成證明」之規定，自係主管機關為執
      行促進產業升級條例第16條有關緩課稅規定之必要措施，
      其合法性並無疑義，即不生牴觸母法及違背立法本旨之問
      題；又該項為人民申請行為所設之期間限制，與一般為促
      令行政機關執行職務迅速而設之職務期間（訓示期間），
      性質有所不同，人民有切實遵守之義務。另有關原告主張
      修正前促進產業升級條例施行細則第38條第2項之規定已
      修正刪除，認為已不受該項之規定之拘束一節，查主管機
      關核發被告股票股利緩課核備之獎勵係依88年12月31日公
      布修訂前之促進產業升級條例第16條規定辦理，因88年12
      月31日公布修訂之促進產業升級條例已刪除未分配盈餘轉
      增資股票股利緩課之規定，故主管機關受理核發完成證明
      案件自應依當時（89年12月29日修訂前）之促進產業升級
      條例施行細則辦理。若依原告所主張施行細則38條既已廢
      止被告不應依據該條文2項（按：應為第3項）規定予以駁
      回，則因該條文既已廢止被告亦因無核發完成證明之法源
      依據，而不得再行核發完成證明；惟原告既請求被告核發
      完成證明卻又主張被告不得依據該條文之規定予以審查核
      駁，其自相矛盾已甚為明顯。
    5.綜上陳述，被告93年1月9日工中字第09305020810號函所
      為之處分，係依據84年1月27日公布修正「促進產業升級
      條例」與86年1月22日修正發布「促進產業升級條例施行
      細則」之規定辦理，依法並無違誤或不當。
　　理  由
甲、訴狀送達後，原告不得將原訴變更或追加他訴。被告於訴之
    變更或追加無異議，而為本案之言詞辯論者，視為同意變更
    或追加。行政訴訟法第111條第1項前段、第2項定有明文。
    本件原告起訴之初，請求判決「訴願決定及原處分均撤銷」
    ，嗣於辯論期日前提出書狀追加請求判決「被告應就原告申
    請利用86年未分配盈餘105,053,965元增資償還貸款未付款
    計畫核發完成證明」，被告於其訴之追加無異議而為本案之
    辯論，合於法律規定，自應准許，合先敘明。
乙、實體部分：
一、按「公司以其未分配盈餘增資供左列之用者，其股東因而取
    得之新發行記名股票，免予計入該股東當年度綜合所得稅；
    其股東為營利事業者，免予計入當年度營利事業所得稅課稅
    。但此類股票於轉讓、贈與或作為遺產分配時，面額部分應
    作為轉讓、贈與或遺產分配時所屬年度之所得，申報課稅。
    至實際轉讓價格或贈與遺產分配時之時價，如低於面額時，
    以實際轉讓價格或贈與、遺產分配時之時價申報：1、增置
    或更新從事生產、提供勞務、研究發展、品質檢驗、防治污
    染、節省能源或提高工業安全衛生標準等用之機器、設備或
    運輸設備者。2、償還因增置或更新前款之機器、設備或運
    輸設備之貸款或未付款者。3、轉投資於第8條所規定之重要
    事業者。」為84年1月27日公布修正之促進產業升級條例第1
    6條所明定。次按「適用本條例第16條第2款規定之公司應於
    核定本次增資償還計畫之期限內完成償還貸款或未付款，並
    於完成後6個月內檢具下列文件向原核備機關申請核發完成
    證明。1、．．．」、「適用本條例第16條第1款及第2款之
    公司，如有正當理由未於第1項或第2項規定期限內申請完成
    證明者，得於當次增資分配股利基準日之次年1月1日起算4
    年5個月，檢齊文件敘明理由向原核備機關申請核發完成證
    明。」復為86年1月22日修正發布之促進產業升級條例施行
    細則第38條第2、3項所規定。
二、經查，原告前於87年11月16日以86年度未分配盈餘105,053,
    965元轉增資，該次增資分配股利基準日為87年10月30日，
    原告預定於90年10月31日完成以該筆增資償還貸款之計畫，
    其以該計劃申請適用行為時促進產業升級條例第16條規定，
    經前臺灣省政府建設廳以87年11月30日87建一字第803763號
    函准予核備。原告迄93年1月7日始向被告申請核發利用86年
    度未分配盈餘轉增資償還貸款計畫之完成證明等事實，為兩
    造所不爭執，復有原告申請核備時所檢附之該公司利用86年
    度未分配盈餘償還貸款計劃設備清單（載明「本次計劃償還
    起迄及金額進度表」）、台灣省證券交易所股份有限公司公
    告（載明「權利分派基準日為87年10月30日」）、臺灣省政
    府建設廳87年11月30日87建一字第803763號准予核備函，及
    被告於93年1月7日收文之原告92年12月30日宏化字第14號申
    請函等附卷可稽（以上見被告答辯卷之附件五以下），堪予
    認定。原告執行本件轉增資償還貸款計劃既預定於90年10月
    31日完成，及該次增資分配股利基準日為87年10月30日，則
    依首開行為時有效之86年1月22日修正發布之促進產業升級
    條例施行細則第38條第2、3項規定，原告應於完成後6個月
    內即91年4月30日前，或最遲應於增資分配股利基準日之次
    年即88年1月1日起算4年5個月即92年5月31日前，檢附所需
    文件申請核發完成證明。惟原告既遲至93年1月7日始提出申
    請，顯逾前開規定之期限，被告審查後予以駁回，自屬合法
    。
三、原告雖主張其已確實如期執行本件轉增資償還貸款計畫，雖
    逾期申請，但不妨其如期完成償還計畫之事實，被告自應核
    發證明云云。惟首開促進產業升級條例施行細則第38條第2
    、3項已明文規定申請期限，原告逾期申請，於法已有未合
    。至其實質上已完成84年1月27日公布修正之促進產業升級
    條例第16條規定之以未分配盈轉增資償還貸款計畫，其股東
    得否免予計入該股東當年度綜合所得稅或營利事業所得稅課
    稅一節，乃各該股東對課稅處分當否予以爭執時之爭點，尚
    非本件所得論斷。
四、另原告主張依據「促進產業升級條例施行細則」第3條（89
    年12月29日公布）：「主管機關對於受獎勵之公司、事業或
    個人為撤銷或廢止獎勵之處分前，得通知該公司、事業或個
    人，限於通知到達之次日起30日內，提出書面申辯．．．」
    ，被告未通知云云。惟查，本件乃原告申請被告核發償還計
    畫完成證明，經被告予以否准，此與前揭條文所稱「主管機
    關對於受獎勵之公司、事業或個人為撤銷或廢止獎勵之處分
    前」之情形不同，被告未予原告申辯之機會，並無違法。
五、再按「促進產業升級條例第16條第2款規定，公司以其未分
    配盈餘增資償還因增置或更新同條第1款所定之機器、設備
    或運輸設備之貸款或未付款者，其股東因而取得之新發行記
    名股票，免予計入該股東當年度綜合所得額；其股東為營利
    事業者，免予計入當年度營利事業所得額課稅。適用上開條
    文之公司應依中華民國82年10月27日修正發布之同條例施行
    細則第32條之1第2項第8款（現行細則第38條第2項第8款)規
    定，於核定本次增資償還計畫之期限內完成償還貸款或未付
    款，並於完成後6個月內檢具清償證明影本或經會計師查核
    簽證之清償證明文件，向原核備機關申請核發完成證明。如
    因實際需要得依同細則第34條第2項（現行細則第44條第2項
    )規定，於原核備完成期限前向原計畫核備機關申請展延至
    4年。上開施行細則有關6個月申請期間之規定，對納稅義務
    人而言，雖屬較短之期限，惟原計畫已准其有一定完成之期
    限，茲復有4年延展期間之設計，如無一定申請期間之限制
    ，稅捐核課之目的即難以落實。而此等期間之規定，除已斟
    酌適用本條例之公司之實際需要外，並係兼顧稅捐稽徵法第
    21條租稅核課期間及商業會計法第38條會計憑證保存期限而
    設，為執行母法及相關法律所必要。是上開細則有關6個月
    之規定，符合立法意旨且未逾越母法之限度，與憲法第19
    條及第23條並無牴觸。」88年4月16日司法院釋字第480號著
    有解釋。上開解釋已宣示82年10月27日修正發布促進產業升
    級條例施行細則第32條之1第2項第8款，即當時有效之細則
    第38條第2項第8款規定並不違憲，並指明此等期間之規定係
    為執行母法及相關法律所必要，原告指該6個月申請期間之
    規定顯已超越法律之授權範圍，有違母法給予產業獎勵，促
    進產業升級之目的，並不可採。
六、又88年12月31日公布修訂之促進產業升級條例已刪除未分配
    盈餘轉增資股票股利緩課之規定，故施行細則就此相關規定
    亦併予刪除。惟主管機關核發被告股票股利緩課核備之獎勵
    係依88年12月31日公布修訂前之促進產業升級條例第16條規
    定辦理，主管機關受理核發完成證明案件自應依當時（88年
    12月29日修訂前）之促進產業升級條例施行細則辦理。若依
    原告所主張施行細則38條既已廢止，被告不應依據舊條文駁
    回原告申請，則原告焉可依據已廢止之舊法條請求核發完成
    證明？是原告此部分主張顯屬矛盾，亦不可採。
七、綜上所述，本件被告所為否准核發原告利用86年未分配盈餘
    105,053,965元增資償還貸款未付款計畫之完成證明，並無
    不合。訴願決定予以維持，亦無不當。原告仍執前詞及個人
    主觀之見解，訴請撤銷原處分與訴願決定，並請求作成核發
    完成證明之處分，為無理由，應予駁回。
據上論結，本件原告之訴為無理由，爰依行政訴訟法第98條第3
項前段，判決如主文。
中　　華　　民　　國　　94　　年　 　6　　月　　7　　 日
　　　　　　　　　　　　　第七庭審判長法　官　鄭　小　康
　　　　　　　　　　　　　　　　　　　法　官　林　金　本
　　　　　　　　　　　　　　　　　　　法　官　李　玉　卿
上為正本係照原本作成。
如不服本判決，應於送達後20日內，向本院提出上訴狀並表明上
訴理由，如於本判決宣示後送達前提起上訴者，應於判決送達後
20日內補提上訴理由書（須按他造人數附繕本）。
中　　華　　民　　國　　94　　年　 　6　　月　　7 　　日
          　　　　　　　　　　　　　　書記官　張　靜　怡
